【裁判字號】    90,上易,1848
【裁判日期】    901214
【裁判案由】    偽造文書等
【裁判全文】
臺灣高等法院高雄分院刑事判決                    九十年度上易字第一八四八號
    上 訴 人即
    自  訴  人  丙○○○
    自訴代理人  徐豐明律師
    被      告  乙○○
                甲○○
    共      同
    選任辯護人  鍾武雄律師
                孫嘉男
                吳豐賓
右上訴人因被告偽造文書等案件，不服臺灣高雄地方法院八十九年度自字第六三三號
中華民國九十年九月十二日第一審判決，提起上訴，本院判決如左：
    主  文
上訴駁回。
    理  由
一、自訴意旨略以：被告乙○○、甲○○二人係姊弟關係，被告乙○○前於民國八十
    九年九月十七日因駕車過失肇事致案外人劉議中死亡，明知其對於自訴人即劉議
    中之母丙○○○依法負有損害賠償責任，竟與其弟即被告甲○○共同基於意圖損
    害自訴人之債權及使公務員登載不實之犯意聯絡，於同年十月間，將被告乙○○
    所有位於高雄縣甲仙鄉○○里○段第一Ｏ八七號地號土地及座落其上之同段第二
    九三建號之建築物（以下簡稱系爭房地），設定金額為新台幣（下同）一百二十
    萬元而未定期限之最高限額抵押權予被告甲○○，並於同年十月十一日持相關證
    件資料，至高雄縣甲仙鄉地政事務所辦理上開抵押權事項之登記，致地政機關人
    員誤將此不實事項登載於其職務上所掌管之土地及建物登記簿謄本，足以生損害
    於自訴人之求償權及地政機關對地籍登載及管理事項之正確性，因認被告二人共
    同涉犯刑法第二百十四條之使公務員登載不實罪及第三百五十六條之損害債權罪
    嫌云云。
二、本件自訴人丙○○○指被告乙○○、甲○○涉有上開被訴罪嫌，無非係以被告乙○○於駕車肇事致自訴人之子劉議中死亡後，尚未給付自訴人賠償金額時，即未
    定期限而將其所有之系爭房地設定最高限額抵押權予其弟弟甲○○，被告二人間
    並無實質之債權債務關係存在，設定最高限額抵押乃通謀虛偽意思表示等情為主
    要論據。訊據被告乙○○、甲○○均堅決否認有右揭使公務員登載不實及損害債
    權之犯行，被告乙○○辯稱：車禍發生後，因與自訴人談和解，對方要求二百六
    十萬，還說要告我，我就很緊張，趕快向我弟弟甲○○借一百二十萬元，準備要
    跟自訴人和解，當時是我弟弟甲○○要求需以系爭房地設定抵押權，我們未約定
    利息或還款期限，若向農會貸款借錢，手續較麻煩且要利息，所以才會向弟弟甲○○借款，我弟弟共匯了一百二十五萬，多的五萬是我弟弟另外要給我的，當初
    借錢是為了談和解，但因後來和解未談成，我就陸續將錢用掉，目前已全部領出
    ，其中四十萬元部分存到我先生在農會的帳戶，其中二十萬元用來還債，另三十
    萬元用來賠償我之前弄丟別人車輛之損失，剩下三十五萬元放在家裡等語；被告
    甲○○則辯稱：我姊姊乙○○跟我說她發生車禍要賠償對方，所以向我借錢，我
    總共匯款一百二十五萬元給乙○○，未約定利息、還款期限，但為求保障，所以
    才要求乙○○以系爭房地設定抵押給我等語。
三、按犯罪事實應依證據認定之，無證據不得推定其犯罪事實；又不能證明被告犯罪
    者，應諭知無罪之判決，刑事訴訟法第一百五十四條、第三百零一條第一項前段
    分別定有明文。又自訴人之指訴，本以使被告受刑事訴追為目的，故必其所述被
    告犯罪之情形無瑕疵可指，且就其他方面調查又與事實相符，方足採為對被告論
    罪科刑之依據。次按刑法第二百十四條之使公務員登載不實罪，係以明知為不實
    之事項，而使公務員登載於職務上所掌之公文書，足以生損害於公眾或他人，為
    其構成要件，如其登載之事項並無不實，或行為人對其不實並未明知，即與該罪
    之構成要件不符。再按刑法第三百五十六條之損害債權罪，乃以債務人於將受強
    制執行之際，意圖損害債權人之債權，而毀壞、處分或隱匿其財產為構成要件。
    所謂將受強制執行，指債權人已取得執行名義得以公力執行而尚未執行者而言，
    而執行名義，則以強制執行法第四條各款所定情形為限（最高法院四十五年度台
    上字第一一Ｏ號、五十五年度台非字第一一八號、五十八年度台上字第一八一二
    號判決參照）。經查：
（一）被告乙○○於八十九年九月十七日上午十一時三十分許，駕駛小貨車在高雄縣
      甲仙鄉○○村○○道路小林高幹九三之一號電桿前，與案外人劉議中（自訴人
      之子）所駕駛之機車發生撞擊，致劉議中送醫不治死亡之事實，為被告所不否
      認，並經檢察官以業務過失致死罪嫌對被告乙○○提起公訴，有卷附九十年度
      調偵字第九九號起訴書一紙可參。又被告乙○○以其所有之系爭房地，設定最
      高限額一百二十萬元而未定期限之抵押權予被告甲○○，並於八十九年十月十
      一日為抵押權登記等情，此有土地及建物登記謄本各一份在卷可稽。
（二）次查，被告甲○○於八十九年九月二十日先匯款二十萬元至被告乙○○在甲仙
      郵局帳號Ｏ一四Ｏ六七號之帳戶，於八十九年十月五日，又分別匯款三十萬元
      、十五萬元、十萬元至前開帳戶，於八十九年十月六日，又再匯款五十萬元至
      上開帳戶，被告甲○○共計匯款一百二十五萬元予被告乙○○，此有被告乙○○之甲仙郵局存提款明細表一紙、匯款人分別為甲○○之妻戴佑真及甲○○匯
      款執據在卷可憑，且為自訴人所不爭執。而被告二人因有上開債權債務關係，
      故債務人即被告乙○○於八十九年十月九日將其所有之系爭房地設定抵押權予
      債權人即被告甲○○，此亦有卷附最高限額抵押權設定登記相關資料影本足稽
      。再參以八十九年九月十七日發生車禍後，被告與自訴人於同年九月十九日原
      先約定由被告乙○○賠償一百六十萬元以達成和解，並約定於九月二十日調解
      會時先付二十萬元作為賠償金額頭款，是以被告甲○○於九月二十日匯款予乙○○二十萬元，並十月五日、六日陸續匯款至乙○○甲仙郵局之帳戶，乙○○
      因賠償在即，而將上開款項隨即如數領出，惟嗣被告與自訴人間對於賠償之金
      額再度發生爭議，致八十九年十二月一日之調解不成立等情，亦有乙○○之甲
      仙郵局存提款明細表上所載之紀錄及高雄縣甲仙鄉調解委員會調解筆錄在卷足
      參，堪認被告前揭所辯：甲○○確有貸與被告乙○○一百二十五萬元，欲還款
      與自訴人，並因而設定最高限額抵押權，但嗣後因調解未果，致未還款等語，
      與事實並無不符，是被告二人將上開抵押事項持向地政機關登記，自無使公務
      員登載不實事項之罪責可言。
（三）再查，被告乙○○、甲○○於八十九年十月十一日設定而登記系爭抵押權時，
      自訴人對於被告二人，尚未取得任何執行名義等情，觀諸自訴意旨內容可明，
      且為自訴人所不否認，揆諸前揭說明，自難認被告二人上開設定抵押權之行為
      該當於刑法第三百五十六條損害債權罪「將受強制執行之際」之構成要件。又
      被告甲○○確有匯款共計一百二十五萬元予被告乙○○之事實，已如前述，則
      被告乙○○以其所有系爭房地擔保上開借款，而設定最高限額抵押權予被告甲○○，難認被告二人有損害自訴人債權之主觀意圖。
（四）至被告乙○○雖前以系爭房地向農會設定金額為一百一十萬元之最高限額抵押
      權，期限係至九十三年五月二十六日止一節，有系爭房地之土地及建物登記謄
      本各一份在卷可憑。然向農會借款即需繳付利息，且被告先前係於七十八年間
      辦理貸款，與事故發生時相隔已久，若於車禍發生當時欲再借貸，尚需經農會
      重新審核貸款金額，手續較為費時，而被告甲○○念二人係姊弟關係，故未收
      取分文利息或約定還款期限，是被告乙○○所辯：因較麻煩且須付利息故向弟
      弟甲○○借款一節，尚非無據，而被告甲○○為保障自身高達一百二十五萬元
      之債權，遂要求被告乙○○將系爭房地設定抵押作為擔保，亦與社會常情無違
      ，是自難以被告於抵押權期限內未向農會貸款之情，遽認被告二人間之借貸、
      設定抵押行為係通謀虛偽之意思表示，或有損害自訴人（將來）債權之意圖。
四、綜上所述，被告乙○○、甲○○上開所辯，核與常情無違，洵堪採信，自訴人之
    指訴並無法使本院得到被告確有損害債權或使公務員登載不實犯行之確信心證，
    此外，本院復查無其他積極證據足資證明被告有前開自訴人所指之犯行，原審因
    而為被告乙○○、甲○○無罪之諭知，經核並無不合，自訴人上訴意旨，仍執陳
    詞，指摘原判決不當，並無理由，應予駁回。
據上論斷，應依刑事訴訟法第三百六十八條，判決如主文。
中    華    民    國         九十       年      十二      月   十四     日
                              臺灣高等法院高雄分院刑事第七庭
                                  審判長法官  李春昌
                                        法官  黃憲文
                                        法官  莊飛宗
右正本證明與原本無異。
不得上訴。
                                      書記官  張明賢
中    華    民    國         九十       年      十二      月   十八     日
                                                                  Ａ


司法院資訊處製作；財團法人民間司法改革基金會備份。
